【裁判字號】    98,訴,437
【裁判日期】    990225
【裁判案由】    強盜
【裁判全文】
臺灣屏東地方法院刑事判決               98年度訴字第437號
公  訴  人  臺灣屏東地方法院檢察署檢察官
被      告  甲○○
指定辯護人  本院公設辯護人己○○
上列被告因強盜案件，經檢察官提起公訴（98年度偵字第934 號
），本院判決如下：
    主  文
甲○○犯攜帶兇器於夜間侵入住宅強盜罪，處有期徒刑貳年，緩
刑伍年，緩刑期間付保護管束，扣案之長刀壹支沒收。
    事  實
一、甲○○因長期飲酒，已達精神醫學上「酒精依賴」之症狀，
    並導致其長期處於情緒低落、自尊心低下、愧疚感、負面思
    考、失眠、挫折耐受度不佳等憂鬱狀態，符合精神醫學上「
    精神官能性憂鬱症」之診斷。而其於民國98年1 月24日下午
    5 、6 時許起，在其屏東縣潮州鎮○○路141 號住處飲用高
    梁酒，已使其現實判斷力、認知能力與注意力皆受損害，致
    其辨別行為違法或依其辨識而行為之能力有顯著減低之情形
    。因其住處對面鄰居深夜打麻將，不堪其擾，竟持其所有之
    生鏽長刀1 支，意圖為自己不法之所有，基於強盜之犯意，
    於同年月25日凌晨1 時許，前往位在屏東縣潮州鎮○○路
    144 號之乙○○住處，踹門進入該處，適乙○○聞聲起身站
    在門邊，遭其揮刀砍傷頭部（傷害部分未據告訴) ，甲○○
    復將該處客廳之麻將桌掀翻，並持刀恫嚇在場之丙○○、丁○○及戊○○交出財物，乙○○此時趁機逃出屋外，丙○○
    、丁○○及戊○○因恐遭甲○○持刀攻擊，至意思自由受到
    壓制而不能抗拒，丙○○、丁○○及戊○○分將自身所有之
    新臺幣（下同）500 元、1,900 元及100 元丟置麻將桌旁小
    茶几上，甲○○認為戊○○虛應故事，持刀向前逼迫其將全
    部財物交出，並作勢要揮砍，戊○○向後閃躲，被逼至樓梯
    處，復無從抗拒，將皮夾取出，將所餘之2,100 元，交至甲○○手中，以此脅迫之方式，強盜取得丙○○、丁○○及戊○○3人 財物。斯時丙○○趁機逃離現場，甲○○遂將戊○○所交付之金錢丟棄於地欲追趕丙○○，而丁○○、戊○○
    則趁此機會逃至該處2 樓。嗣因甲○○親屬到場勸阻，警方
    據報後亦前來處理，並扣得上開置於現場之金錢（已發還丙○○、丁○○及戊○○）與前揭長刀1 支，另測得甲○○呼
    氣酒精濃度為每公升1.08毫克。
二、案經丁○○訴由屏東縣政府警察局潮州分局報請臺灣屏東地
    方法院檢察署檢察官偵查起訴。
    理  由
壹、證據能力部分：
一、按被告以外之人於審判外之言詞或書面陳述，除法律有規定
    者外，不得作為證據，刑事訴訟法第159 條第1 項定有明文
    。證人乙○○、丙○○、丁○○及戊○○在警詢中之陳述，
    係被告以外之人於審判外之陳述，而警卷所附之職務報告（
    見警卷第2 頁），亦為被告以外之人於審判外之書面陳述，
    且上開證據均無同法第159 條之1 至之5 例外規定之適用，
    依上開規定，自皆無證據能力。
二、次按被告以外之人於偵查中向檢察官所為之陳述，除顯有不
    可信之情況者外，得為證據，刑事訴訟法第159 條之1 第2
    項定有明文。此因檢察官與法官同為司法官署，且檢察官代
    表國家偵查犯罪，依法有訊問被告、證人及鑑定人之權力，
    依法亦對被告有利不利之情形均應注意，是以，被告以外之
    人前於偵查中已具結而為陳述，除顯有不可信之情況之理由
    外，該證人於偵查中之陳述，自得作為證據。經查，證人乙○○、丙○○、丁○○及戊○○於偵查中所為陳述，係被告
    以外之人於審判外之言詞陳述，原不具證據能力，惟上開證
    人4 人於偵查中向檢察官所為之陳述，業經渠等依法具結，
    本院審酌其陳述時之外在環境，並無何顯不可信之情況，揆
    諸上開說明，應認上開證人4 人於偵查中向檢察官所為之陳
    述，具有證據能力。
三、又按被告以外之人於審判外之陳述，雖不符前4 條之規定，
    而經當事人於審判程序同意作為證據，法院審酌該言詞陳述
    或書面陳述作成時之情況，認為適當者，亦得為證據。當事
    人、代理人或辯護人於法院調查證據時，知有第159 條第1
    項不得為證據之情形，而未於言詞辯論終結前聲明異議者，
    視為有前項之同意，刑事訴訟法第159 條之5 定有明文。本
    件其餘所引具傳聞性質之證據，當事人及辯護人均未爭執其
    證據能力，亦未於本案言詞辯論終結前對證據能力聲明異議
    ，依上開規定，視為當事人及辯護人同意作為證據，且經本
    院審酌該等證據作成時之情況及證據取得過程等節，認亦適
    宜作為證據，自得為本件裁判基礎之證據資料。
貳、實體部分：
一、訊據被告甲○○固坦承其於上開時、地持開山刀進入乙○○
    住處，並打翻該處麻將桌，而其進入乙○○住處後，丙○○
    、丁○○及戊○○於上開時、地有將渠等自身財物交出之事
    實（見本院準備程序筆錄第2 頁、第4 頁），惟矢口否認有
    何強盜犯行，辯稱：伊持刀進入該處，是要嚇他們，要他們
    不要打麻將，並無搶錢的意圖，他們要拿錢給伊，伊說要錢
    幹什麼，並把錢撥到地上云云（見本院準備程序筆錄第2 頁
    ）。
  (一)經查：
  1.證人乙○○於本院審理時證稱：本件案發當日，伊等在打麻
    將，被告到伊住處叫伊開門，伊探頭觀望，被告要伊開門，
    並稱若伊不開門便要踹門，之後被告便直接踹開伊住處大門
    進入屋內客廳，並稱要給伊死，伊站起來要看，被告用一支
    類似棍子的物品打傷伊頭部，伊就跟被告拜託叫他不要殺伊
    ，伊並聽到被告跟證人丙○○、丁○○及戊○○說把錢拿出
    來，後來伊就跑出去喊救命，之後發生的事情伊就不知道等
    語（見本院98年8 月17日審判筆錄第3-10頁）。其於偵訊中
    則證稱：本件案發當時，被告在伊住處外面敲門，伊不開門
    ，被告並稱若不開門便踢伊家門，後來被告踹門進入伊住處
    ，拿刀打傷伊頭部，掀翻麻將桌，並要伊等把錢拿出來，否
    則要讓伊等死等語（見偵卷第18-19 頁）。
  2.證人丙○○於本院審理證稱：本件案發當時，被告闖進屋內
    罵伊等，並持一支長刀指著屋內的人，伊看到刀心裡就害怕
    受到驚嚇，後來證人乙○○已經先跑出去，被告跟伊、證人
    丁○○及戊○○3 人在現場僵持，並一直靠近伊等，當時伊
    3 人皆有拿錢出來放在小茶几上，伊因為不敢反抗，伊並有
    將褲子脫下，表示伊沒有錢，之後被告認為證人戊○○沒有
    把錢全部拿出來，並繼續逼迫證人戊○○，伊便趁機跑出去
    等語（見上開審判筆錄第17-21 頁）。其於偵訊中則證稱：
    本件案發當時，被告踹門進入證人乙○○住處，揮刀敲打證
    人乙○○頭部，並對伊等咆哮，被告之後靠近伊、證人丁○○及戊○○3 人，並有持刀向前平伸威嚇的行為，當時伊等
    均受驚嚇，被告走到客廳中間時，並叫伊等將錢放在桌上，
    伊拿500 元放在客廳桌上，證人丁○○、戊○○也有放，後
    來被告對證人戊○○稱他尚有錢未交出，伊便趁他2 人在樓
    梯處對峙時，跑離現場，最先逃離者為證人乙○○等語（見
    偵卷第30-31 頁）。
  3.證人丁○○於本院審理時證稱：本件案發當時，伊與證人戊○○、丙○○、乙○○在打麻將，之後被告就自己踹門，持
    刀進去，並打傷證人乙○○，把麻將桌打翻，證人乙○○趁
    亂逃離，剩下伊3 人，被告持刀對準伊等，對伊等說把錢拿
    出來，伊就站在被告前面，伊因第一次遇到這種事，會害怕
    不敢反抗，便從口袋拿出1,900 元放在小茶几，被告稱沒有
    那麼少，伊便將褲子脫下來，表示沒有錢，被告之後就將目
    標轉移到證人戊○○，他也是拿錢出來放在小茶几上，後來
    被告向證人戊○○說不可能這麼少，證人戊○○有再從皮夾
    拿一次錢出來，並把皮夾給被告看，當時戊○○站在樓梯口
    ，第二次好像將錢丟在地上，證人丙○○則趁機跑至外面，
    伊跟證人戊○○趁被告家屬進來屋內時，跑到2 樓，嗣警察
    將被告帶離之後，伊等方下樓等語（見上開審判筆錄第10-1
    6 頁）。其於偵訊中則證稱：本件案發當時，被告踢門闖入
    證人乙○○住處，掀翻麻將桌，持刀砍傷證人乙○○頭部，
    並以刀左右揮舞對伊等說錢，證人乙○○則趁機逃離，伊等
    當時不敢反抗被告，證人丙○○將錢丟在麻將桌旁的茶几上
    ，伊也將身上的1,900 元丟在該處，證人戊○○也有丟，但
    被告稱沒有那麼少，持刀走向證人戊○○，戊○○才又丟了
    一次錢，之後被告兄長進入勸阻，伊與證人戊○○便跑到2
    樓，後來看到警察來處理等語（見偵卷第19- 20頁）。
  4.證人戊○○於本院審理時證稱：本件案發當時，被告是踹門
    進入證人乙○○住處，證人乙○○起身去開客廳的門，伊便
    聽到證人乙○○的叫聲，她好像被被告打傷，被告並有對證
    人乙○○稱要給他死，被告手上持1 把生鏽的長刀，被告進
    入後叫伊等把錢拿出來，伊會害怕，伊與證人丙○○、丁○○3 人均將錢交出，證人丙○○、丁○○並有將褲子脫下，
    表示已經沒有錢，伊當時拿100 元丟在地上，被告不高興，
    說沒有那麼少，拿刀對著伊揮舞，並作勢要砍伊，伊退到樓
    梯處，不敢反抗，把皮夾拿出來給他看，並將全部的錢放在
    被告手裡，被告把錢拿住，當時證人丁○○跟伊站在一起，
    證人丙○○則趁機跑出去，被告便轉身追出去，並把錢丟在
    地上，伊跟證人丁○○趁機躲到二樓，後來警察到場，伊便
    取回自己的錢等語（見上開審判筆錄第21-28 頁）。其於偵
    訊中則證稱：本件案發當時，被告踹門進入證人乙○○住處
    ，伊聽到證人乙○○喊叫，並以手摀住頭部喊救命，被告則
    持一把生鏽的長刀進入屋內，並持刀平伸要伊等不要動，把
    錢交出來，證人丁○○、丙○○皆有把錢丟在桌上或地上，
    伊只有丟100 元在桌上，被告便持刀向前對伊說將錢全部交
    出，並揮刀作勢要砍伊，伊後退到樓梯處，害怕遭被告砍，
    便將皮夾取出給他看，並將剩下的2,100 元交予被告左手，
    被告有拿著，此時證人丙○○趁機逃離，並把錢丟在客廳，
    伊與證人丁○○便趁機躲至2 樓，後來警察來時，伊等就把
    被告棄置的錢取回等語（見偵卷第35-36 頁）。
  5.查被告與證人乙○○係鄰居關係，平日感情不錯，並無何衝
    突乙節，業經被告自承在卷（見本院準備程序筆錄第2 頁）
    ，而證人丙○○、丁○○及戊○○更僅為本件案發當日偶然
    至證人乙○○住處玩牌取樂之友人，渠等與被告間更無何怨
    隙仇恨存在，苟非確有其事，衡情當無於歷次證述均誣陷被
    告強盜財物之理，次參以上開證人4 人，於偵訊及本院審理
    中所為證述均經依法具結，係以刑事責任擔保渠等證述之真
    實性，另衡諸上開證人4 人於本院審理過程中均表示不願意
    追究被告責任、願意原諒被告、可以接受被告道歉等語（見
    上開審判筆錄第9 頁、第14頁、第20頁、第27頁，本院98年
    12月9 日審判筆錄第2 頁），是上開證人4 人更無捏造事實
    設詞誣指被告犯罪之必要，故渠等所為證述，實可採信。另
    按告訴人、證人之陳述有部分前後不符，或相互間有所歧異
    時，究竟何者為可採，法院仍得本其自由心證予以斟酌，非
    謂一有不符或矛盾，即認其全部均為不可採信，尤其關於行
    為動機、手段及結果等細節方面，告訴人之指陳，難免故予
    誇大，證人之證言，有時亦有予以渲染之可能，然其基本事
    實之陳述，若果與真實性無礙時，仍非不得予以採信（最高
    法院74年度台上字第1599號判例意旨參照），互核上開證人
    4 人先後及相互間所為證詞，就被告持刀，踹門進入證人乙○○住處，並揮刀砍傷證人乙○○頭部，又將該處客廳之麻
    將桌掀翻，並持刀恫嚇證人丙○○、丁○○及戊○○交出財
    物，渠3 人因遭被告持刀攻擊至不能抗拒，證人丙○○、丁○○分別將500 元、1,900 元置於茶几上，並脫褲向被告表
    示身上已沒有錢，證人戊○○亦先丟出100 元，被告復持刀
    逼迫證人戊○○，證人戊○○向後閃躲，被逼至樓梯處，遂
    將皮夾內所餘之2,100 元交出，而證人丙○○趁此際逃離現
    場，被告遂欲追趕證人丙○○，而證人丁○○、戊○○2人
    則趁此機會逃至該處2 樓等之基本事實之描述均相同，僅就
    證人戊○○第一次交出財物是丟在地上或丟在茶几上，第二
    次交出財物是丟在地上或交至被告手上，證人戊○○自身先
    後所述及與證人丁○○所述略有不同，然人之記憶，隨著時
    間經過，難免漸趨模糊，尤其對案發經過之細節更易如此，
    此乃一般人之記憶不可避免之自然缺陷，上開證人4 人就本
    件被告犯罪基本事實之描述既均相同，自難以其上開相互間
    、先後稍有不符之陳述，即認渠等證述全然無可採信，並據
    為被告有利之認定。而證人戊○○就其第一次交付財物部分
    ，於偵訊中證稱係丟在桌上，於本院審理時則稱是丟在地上
    ，然觀其餘證人丙○○、丁○○歷次證述均稱證人戊○○第
    一次交付財物係放在茶几上，而與證人戊○○偵訊中所述相
    同，是就此部分自應以其偵訊中所述為準；又證人戊○○於
    偵訊及本院審理時，就其第二次交付財物，係交至被告手上
    乙情，始終證述一致，證人丁○○則於本院審理中稱證人戊○○第2 次是將錢丟在地上，惟觀證人丁○○於本院審理中
    亦曾稱「第二次好像將錢丟在地上」（見本院98年8 月17日
    審判筆錄第12頁），堪認證人丁○○就此節亦非十足肯定，
    而於此際，被告持刀所針對者為並未取出全部財物之證人戊○○，直接對峙者為渠2 人，是就此次交付財物之細節，自
    係證人戊○○較為清楚明白；況被告亦自承：伊把對方的錢
    都丟在地上，伊把錢撥到地上等語（見偵卷第10頁、本院準
    備程序筆錄第2 頁），足見被告於本件案發當時，確實有接
    觸財物之舉，核與證人戊○○所述相符，是就此節，當以證
    人戊○○所述為準。
  6.此外，尚有被告所有之長刀1 支扣案可稽，另有屏東縣政府
    警察局潮州分局扣押筆錄4 份、扣押物品目錄表4 紙、贓物
    認領保管單3 紙（以上見警卷第17頁至第27頁）、全民醫院
    診斷證明書1 紙（見警卷第37頁）、照片20張（見警卷第38
    -43 頁、偵卷第24-27 頁）附卷可佐。據此，上開被告持扣
    案之長刀，進入證人乙○○住處，並揮刀砍傷證人乙○○頭
    部，將該處客廳之麻將桌掀翻，又持刀恫嚇證人丙○○、丁○○及戊○○交出財物，渠3 人因害怕被告持刀攻擊至不能
    抗拒，證人丙○○、丁○○及戊○○分將自身所有之500 元
    、1,900 元及100 元丟於麻將桌旁之小茶几上，被告復持刀
    作勢揮砍逼迫證人戊○○，證人戊○○向後閃躲，被逼至樓
    梯處，無從抗拒，遂將皮夾內所餘之2,100 元，交至被告手
    中，而證人丙○○趁此時逃離現場，被告遂將戊○○所交付
    之金錢丟棄於地欲追趕證人丙○○，而證人丁○○、戊○○
    2 人則趁此機會逃至該處2 樓，之後被告之親屬及警察即到
    場處理等之事實，殆可認定。
  (二)被告雖辯稱：伊持刀進入該處，是要嚇他們，要他們不要打
    麻將，並無搶錢的意圖云云，其辯護人另以被告有正當工作
    ，並有相當之財產，應無強盜他人財物之必要，又被告實際
    上亦無取走財物之舉動，另被告與證人乙○○係鄰居，其為
    本件犯行時，並未有蒙面，掩飾自身行跡，避免遭認出而暴
    露犯行之舉，且被告係首次登門理論未獲證人乙○○合理回
    應，始持刀入屋強制中止喧囂，是其所為應僅構成刑法第30
    4條第1項之強制罪等節為其辯護。惟查：
  1.依卷附被保險人投保資料查詢結果（見本院卷第87頁），被
    告自97年10月27日自投保單位「頂軍企業有限公司」退保，
    至98年7 月27日始在投保單位「上鎧鋼鐵股份有限公司」加
    保，是於本件案發當時（即98年1 月24日），被告應屬無工
    作之狀態，另其雖有土地、汽車等財產，然財產總額僅80,1
    36元，此亦有稅務電子閘門財產所得調件明細表1 份在卷可
    查（見本院卷第84頁），是其是否如辯護人所稱，有固定工
    作，收入穩定，且有相當之財產，而無強盜他人財物之動機
    ，實非無疑。況有無固定工作或相當財產，與是否強盜他人
    財物間，本即無邏輯上之必然關連性，是辯護人此處所辯，
    無可採信。
  2.證人乙○○固證稱：「（問：後來被告進入你家客廳，有無
    對你們說你們很吵，讓他無法睡覺？）答：印象中好像有」
    ，證人丙○○亦證稱：「（問：被告除了喝酒以外，有無精
    神狀況不正常的樣子？）答：不知道，被告略有酒意，講話
    不清楚，被告一進來有說你們怎麼那麼吵，拿著刀子要我們
    不要亂動，罵我們」，是被告或因上開證人4 人玩牌所生噪
    音擾人之故，而持刀進入證人乙○○住處欲阻止渠等，然尚
    難依此即認被告之動機僅止於此，而全無強盜他人財物之犯
    意；況且，苟被告確僅欲阻止渠等繼續玩牌，則持刀進入證
    人乙○○住處，表明來意，並掀翻麻將桌，勢必能造成渠等
    驚嚇不敢繼續，即收其效，何須再要求證人丙○○、丁○○
    及戊○○交出財物；又若被告未要求證人丙○○、丁○○及
    戊○○交出財物，則渠3 人又何須多此一舉為交出財物此等
    不利己之舉；另如上所述，除被告就證人戊○○第一次所交
    出之財物不滿，而有再進逼之舉，證人丙○○及丁○○交出
    財物後，亦均有將渠等褲子脫下，向被告表示已無錢財之情
    ，亦經證人丙○○、丁○○及戊○○於本院審理時證述明確
    ，如此情節，實難認被告所為僅止於阻止上開證人4 人繼續
    打牌，而全無強取他人財物之不法所有意圖。
  3.又查證人丙○○、丁○○及戊○○將自身財物置於茶几上後
    ，被告並無取走該些財物乙情，固經前開證人3 人於本院審
    理時證述明確（見本院98年8 月17日審判筆錄第11頁、第13
    頁、第20頁、第26頁），然案發當時，前揭證人3 人遭被告
    持刀脅迫，無從抗拒而交出財物於茶几上，又如上所述，被
    告亦實際取得證人戊○○第二次所交付之2,100 元，依當時
    客觀情況判斷，被告實已得財，上開證人所交付之財物應已
    置於被告實力支配之下，是被告事後縱未實際收取該些財物
    ，亦難依此即推論被告並無強取他人財物之意。
  4.另被告雖未蒙面掩飾自身行跡，或係先敲門未獲證人乙○○
    回應，始持刀進入證人乙○○住處部分，此僅為被告犯罪實
    施之手段，縱較未周全，或思慮未周，亦難因此遽認被告全
    無強盜取財犯意，況被告於本件案發後，經警測得其吐氣所
    含酒精濃度達每公升1.08毫克，有其呼氣酒精濃度測定值1
    紙附卷可考（見警卷第36頁），足見其飲酒甚多，則其是否
    可以理智、謹慎，而妥善計畫其強盜他人財物之犯罪行徑，
    實非無疑，是辯護人以此等情節抗辯被告並非意在強盜，亦
    無可採。
  5.據此，被告及其辯護人所為辯解，均不足採信。
  (三)按強盜罪之所謂「不能抗拒」，係指行為人所為之強暴、脅
    迫等不法行為，就當時之具體事實，予以客觀之判斷，足使
    被害人身體上或精神上達於不能或顯難抗拒之程度而言（最
    高法院94年度台上字第2266號判決意旨參照），查被告於夜
    間擅闖證人乙○○住處，並持刀恫嚇脅迫證人丙○○、丁○○及戊○○交出財物，過程中，證人丙○○、丁○○有脫褲
    向被告表示身上已無錢財之舉動，且被告更曾持刀追逼、施
    壓證人戊○○二度交出財物，是本件依客觀之判斷，堪認被
    告之所為足使證人丙○○、丁○○及戊○○因恐遭被告持刀
    攻擊，而於精神上達顯難抗拒之程度。故本件事證明確，被
    告意圖為自己不法之所有，以脅迫之方式，至證人丙○○、
    丁○○及戊○○因之不能抗拒而交出自身財物之強盜取財犯
    行，可以認定，自應依法論科。
二、論罪科刑部分：
  (一)按「強盜罪之既遂已否，以已未得財產為標準。原判決事實
    認定陳清標與廖玉枝先後向吳瑞雄僱用之會計吳秀靜簽賭六
    合彩後離開，葉佐淦、謝添榮、林廷珈即進入該簽賭站，吳
    瑞雄之妻吳黃貞將葉佐淦等誤認為警察，即大喊「警察來了
    」，先行入內之張榮峰亦表明警察之身分，現場之賭客聽聞
    後即起騷動，張榮峰見狀即舉起預藏之玩具手槍（經鑑定認
    不具殺傷力）對準吳秀靜稱：「不要動」，謝添榮亦將賭場
    之鐵門關上，以此強暴之方法控制在場人之行動，並命吳瑞
    雄將傳真機、錄影機、錄影帶、六合彩簽單等物交出，至使
    吳秀靜、吳瑞雄不能抗拒，交出上開物品。渠等取得簽單後
    ，即佯稱要現場一人提供身分資料予警方調查，俟吳瑞雄入
    內拿取吳黃貞之國民身分證時，張榮峰等人即將吳秀靜所開
    立之全部六合彩簽單取走（未取走傳真機、錄影機、錄影帶
    等物）離開現場，吳瑞雄、吳秀靜等人始獲自由（見原判決
    第三頁），如果無訛，則張榮峰等人於以強暴至使吳瑞雄等
    不能抗拒，交出傳真機、錄影機、錄影帶、六合彩簽單等物
    時，既已得財，即屬強盜既遂。彼等嗣後僅將六合彩簽單取
    走，未取走傳真機等物，並不影響強盜既遂罪之成立」，最
    高法院99年度台上字第513 號判決意旨可資參照。查本件被
    告除曾親手取得證人戊○○第二次所交付之2,100 元外，就
    證人丙○○、丁○○及戊○○第一次所交出置放於茶几上之
    500 元、1,900 元及100 元，雖並未實際拾取，然自上開證
    人3 人交出財物之際，依當時渠等受被告持刀脅迫而不能抗
    拒之客觀情況判斷，渠等對置放於茶几上之上開財物，實已
    失去管領支配之能力，而該些財物實係置於被告實力支配下
    ，被告已屬得財，其強盜犯行應屬既遂，雖被告嗣後為追趕
    逃離現場之證人丙○○而將證人戊○○第2 次所交付之2,10
    0 元丟棄於地，然此僅係其強盜得手後就贓物之處分行為，
    自無影響強盜既遂罪之成立，又因其親屬及警察之即時到場
    ，致令被告無法現實取走上開強盜所得財物花用，亦無從認
    被告上開強盜犯行僅止於未遂。又按攜帶兇器強盜罪，所謂
    兇器，其種類並無限制，凡客觀上足對人之生命、身體、安
    全構成威脅，具有危險性之兇器均屬之，且祇須強盜時攜帶
    此種具有危險性之兇器為已足，並不以攜帶之初即有行兇之
    意圖為必要。扣案之長刀1 支，係屬質地堅硬之鐵器製品，
    此有照片在卷可稽（見警卷第42頁上方照片），是依其形狀
    、材質，若持之揮舞，客觀上顯足對人之生命、身體、安全
    構成威脅，而為具有危險性之兇器無誤。故被告於夜間侵入
    證人乙○○住處，並持刀脅迫證人丙○○、丁○○及戊○○
    3 人，至渠等不能抗拒而交付自身財物，核被告所為，係犯
    刑法第328 條第1 項之強盜罪，而有同法第321 條第1 項第
    1 款、第3 款之加重處罰情形，應論以同法第330 條之第1
    項攜帶兇器於夜間侵入住宅強盜罪。公訴意旨漏未論及上開
    刑法第321 條第1 項第1 款之加重條件，容有誤會，應予補
    充。
  (二)罪數部分：被告基於同一強盜取財犯意，於同一地點、密切
    接近之時間內，2 度迫使證人戊○○交出自身財物，各行為
    之獨立性極為薄弱，依一般社會健全概念，在時間差距上，
    難以強行分開，應視為數個舉動之接續實行，屬接續犯；而
    被告以一持刀於夜間侵入住宅之強盜行為，同時侵害證人丙○○、丁○○及戊○○3 人財產法益，係一行為觸犯數罪名
    ，為同種想像競合犯，僅論以一罪。
  (三)減輕其刑部分：
  1.按行為時因精神障礙或其他心智缺陷，致不能辨識其行為違
    法或欠缺依其辨識而行為之能力者，不罰。行為時因前項之
    原因，致其辨識行為違法或依其辨識而行為之能力，顯著減
    低者，得減輕其刑，刑法第19條第1 項、第2 項分別定有明
    文。被告於本院審理時供承，其於案發當天下午5 、6 時起
    在其住處飲用高梁酒等語（見本院98年12月10日審判筆錄第
    5 頁）；另其於警詢中供述：伊當天有喝58度高粱酒1 大瓶
    及1 小瓶等語（見警卷第5 頁）；而如前所述，被告於本件
    案發後，經警測得其吐氣所含酒精濃度已達每公升1.08毫克
    。又經本院委由屏安醫院對被告進行精神鑑定，其鑑定結論
    略以：被告於青少年時期即開始出現飲酒行為，逐漸出現酒
    精耐受性、酒精戒斷症狀等情形，被告自飲酒量逐漸增加後
    ，也出現整天飲酒而不作其他事情，導致時常處於精神恍惚
    、步態不穩、情緒激動等酒精中毒的狀態；此外，被告即使
    已因長期飲酒造成身體諸多酒精相關疾病，包括：酒精性肝
    炎、急性胰臟炎、脂肪肝與消化道潰瘍等，並且因上述身體
    疾病反覆住院治療多次，仍無法引以為戒戒除飲酒行為；另
    外，酒精的去抑制化作用可能削弱被告原本己薄弱的衝動控
    制能力，導致其時常於酒後出現暴力傷人行為，除造成鄰里
    間的恐慌，也因此使其手足關係受到明顯的衝擊，整體而言
    ，被告受酒精影響的程度已達精神醫學上「酒精依賴」的診
    斷。長期飲酒所帶來之危害，除造成被告生活功能受到影響
    外，人際關係上不斷的挫折也逐漸造成被告的自我認同障礙
    與自我效能薄弱，導致其長期處於情緒低落、自尊心低下、
    愧疚感、負面思考、失眠、挫折耐受度不佳等憂鬱狀態，此
    情緒症狀亦應可符合精神醫學上「精神官能憂鬱症」之診斷
    。案發後，警方對被告所測得之呼出氣體內含酒精濃度為
    1.08 mg/L ，此數值換算為血中酒精濃度為216mg/ dl ，根
    據文獻資料，通常一般成人於此酒精濃度下已可達中度酩酊
    狀態會出現感覺障礙、步態不穩、運動失調、說話含糊及判
    斷力遲鈍等情形，雖然被告在長期飲酒的狀態下，身體對酒
    精將產生一定程度的耐受性，然而，被告平日於38度高梁酒
    一瓶半小瓶裝的酒精作用下，會出現酒精中毒的症狀，對照
    其平日慣常的飲酒量可發現案發前被告的飲酒量（58度高梁
    酒1 大瓶及1 小瓶）已超過平時可達酒精中毒的飲酒量，推
    測案發當時被告應處於酒精中毒的狀態下，且現實判斷力、
    認知能力與注意力皆受到損害，以致於個案無法正確解讀外
    界人際互動中，他人所傳遞出來的語言或行為訊息，也無法
    依此解讀而做出正確之回應，導致暴力犯罪，是於犯行當時
    之精神狀態應可符合刑法第19條第2 項所稱「行為時因精神
    障礙或其他心智缺陷，致其辨識行為違法或依其辨識而行為
    之能力，顯著降低」之情形等節，有該院98年10月20日屏安
    醫字第09 80363號函及函附屏安刑鑑字第980901號精神鑑定
    報告1 份在卷可佐（見本院卷第90-94 頁）。故被告於本案
    行為時，確有因飲酒過量導致酒精中毒，致其辨識行為違法
    或依其辨識而行為之能力顯著降低之情形，爰依刑法第19條
    第2 項規定，減輕其刑。
  2.又考量被告前無重大不良前科，乃一時失慮致罹重典，而其
    強盜之財物數額非鉅，況且實際上亦未現實取得財物供己花
    用，行為當時亦未嚴重傷及上開證人4 人之身體，犯罪手法
    尚非凶狠殘暴，確屬思慮欠周犯下罪行，情輕法重，被告之
    行為不無可堪憫恕之處，本院認縱量處前揭經減輕後之加重
    強盜罪最低刑度有期徒刑3 年6 月，仍有情輕法重之嫌，犯
    罪情狀堪予憫恕，爰依刑法第59條之規定遞減輕其刑。
  (四)爰審酌被告正值青壯之年，不思以正當途徑獲取所需，又因
    於飲酒後憑藉酒意，犯下本件強盜案件，不僅未尊重他人財
    產身體法益，亦對證人乙○○、丙○○、丁○○及戊○○造
    成相當驚嚇，惟念及其並未實際取得財物花用，行為造成之
    損害尚輕，並兼衡上開證人4 人於本院審理中均已無追究被
    告之意及被告之智識程度、生活狀況等一切情狀，就其所犯
    量處如主文所示之刑。另被告未曾受有期徒刑以上刑之宣告
    ，有臺灣高等法院被告前案紀錄表1 份在卷可證，其經此起
    訴、審判罪刑宣告後，當知所警惕，信無再犯之虞，本院綜
    合各情，認所宣告之刑以暫不執行為適當，爰宣告緩刑5 年
    ，以啟自新，又為使其能建立正確法治觀念，注意自身行止
    ，併諭知緩刑期間付保護管束。
  (五)扣案之長刀1 支，係被告所有，業經其坦認無訛（見本院準
    備程序第2 頁），並係其為本件犯行所用之物，茲依刑法第
    38條第1項第2款規定宣告沒收。
據上論斷，應依刑事訴訟法第299 條第1 項前段，刑法第330 條
第1 項、第321 條第1 項第1 款、第3 款、第55條、第19條第2
段、第59條、第74條第1 項第1 款、第93條第1 項、第38條第1
項第2 款，判決如主文。
本案經檢察官任亭到庭執行職務
中    華    民    國    99    年    2     月    25    日
                    刑事第五庭    審判長法  官  石家禎
                                        法  官  陳秀慧
                                        法  官  程士傑
以上正本證明與原本無異。
如不服本判決應於收受判決後10日內向本院提出上訴書狀，並應
敘述具體理由；其未敘述上訴理由者，應於上訴期間屆滿後20日
內向本院補提理由書（均須按他造當事人之人數附繕本）「切勿
逕送上級法院」。
中    華    民    國    99    年    2     月    25    日
                                        書記官  黃美玲
附錄論罪科刑法條：
刑法第330 條第1 項（加重強盜罪）
犯強盜罪而有第321 條第1 項各款情形之一者，處7 年以上有期
徒刑。
刑法第321 條第1 項第1 款、第3 款（加重竊盜罪）
犯竊盜罪而有左列情形之一者，處6 月以上、5 年以下有期徒刑
：
一、於夜間侵入住宅或有人居住之建築物、船艦或隱匿其內而犯之者。
二、毀越門扇、牆垣或其他安全設備而犯之者。
三、攜帶兇器而犯之者。
四、結夥三人以上而犯之者。
五、乘火災、水災或其他災害之際而犯之者。
六、在車站或埠頭而犯之者。

司法院資訊處製作；財團法人民間司法改革基金會備份。
